【裁判字號】    89,上易,735
【裁判日期】    890613
【裁判案由】    侵占
【裁判全文】
臺灣高等法院高雄分院刑事判決    八十九年度上易字第七三五號
    上   訴   人  台灣高雄地方法院檢察署檢察官
    上訴人即被告  甲○○
    選任辯護人    陳慧博  律師
右上訴人因被告侵占案件，不服臺灣高雄地方法院八十八年度易字第五一五九號中華
民國八十九年三月十六日第一審判決（起訴案號：臺灣高雄地方法院檢察署八十八年
度偵字第二二０九四號），提起上訴，本院判決如左：
      主  文
上訴駁回。
      事  實
一、甲○○自民國八十八年二月十二日起（公訴人誤為八十八年三月八日起任用），
    受僱永霖大樓管理顧問股份限公司（簡稱永霖公司）試用員（試用期間至八十八
    年五月十二日止），並經永霖公司派駐在高雄市○○區○○街一七六號「最惠國
    」大廈擔任大廈管理員，其於民國八十八年四月十日向該大樓住戶林雅芬收取大
    樓裝潢保証金新台幣（下同）一萬元後，然自同月十七日因腳疾入院治療後，竟
    萌意圖為自己不法之所有，將該一萬元之裝潢保証金侵占入己，嗣於七月八日出
    院後亦未將該保証金繳回永霖公司，直至該大樓住戶林雅芬同年七月二十七日向
    永霖公司索討退還該保証金時，永霖公司始獲上情。
二、案由永霖公司代表人乙○○訴由臺灣高雄地方法院檢察署偵查獲起訴。
      理  由
一、訊據上訴人即被告甲○○矢口否認上開侵占犯行，並辯稱：伊自八十八年四月十
    七日住院請假後，曾想要交回伊代收住戶之裝潢費用，但公司均未派人前來收款
    ，伊也曾打電話到公司，而公司當時有一位小姐表示伊目前截肢不方便，不用拿
    回來繳，而會從伊薪水中扣除，所以才一直未將林雅芬之裝潢費一萬元交還公司
    ，並非有意侵占，而事後公司因未替伊辦理勞保以致伊無法申領勞保給付，伊向
    高雄市勞工局申請調解，公司因而被科處罰鍰，故公司始對伊提出侵占告訴等語
    。
二、經查：
（一）、被告甲○○自八十八年二月十二日起（公訴人誤為八十八年三月八日起任用
        ），即受僱（簡稱永霖公司）擔任試用員（試用期間至八十八年五月十二日
        止），並經永霖公司派駐在高雄市○○區○○街一七六號「最惠國」大廈擔
        任大廈管理員之事實，業據告訴人永霖公司代理人乙○○指訴甚詳，並有員
        工資料卡及甲○○所親自簽名之試用契約書（原審卷第十八頁）在卷可按。
        而被告甲○○於民國八十八年四月十日向該大樓住戶林雅芬收取大樓裝潢保
        証金一萬元之事實，亦經被告供承在卷，並有永霖公司臨時工作申請單（原
        審卷第十四頁）在卷可按。又告訴人公司並未收到被告轉交該一萬元保證金
        ，及被告嗣後亦確實未將該保證金返還予大樓住戶林雅芬等情，亦為告訴人
        及被告所供承屬實。
（二）、被告雖辯稱：伊曾打電話給告訴人公司，要公司來收取該一萬元保證金，當
        時公司有一位小姐接聽電話後表示，我目前截肢不方便，不用拿回來繳，而
        會從我薪水中扣除云云。惟經原審法院傳訊任職在永霖公司之職員曾惠謙、
        施燕玲到庭均証稱：當時渠二人在永霖公司是擔任公司行政管理事務負責接
        聽電話，被告離職後即未曾接過他的電話，且不知甲○○有向客戶收過錢等
        語。且証人施燕玲亦証稱：我們公司僅有我們（伊與曾惠謙）小組值班，且
        值班到下午五時三十分，晚上並無值班人員等語甚明（參原審卷第四十六頁
        、第四十七頁），足見被告所辯，顯乏證據證明係為真實。
（三）、又被告因腳疾於八十八年四月十日住院前均未通知永霖公司派員接替其翌日
        該大樓管理員工作之事實，亦經被告於原審中所供承在卷，且被告自住院後
        遲至八十八年四月十七日始由其配偶莊寶惠通知公司請假等情，亦為被告所
        供認（原審卷第四十六頁背面、第四十七頁背面）；參之證人即被告之配偶
        莊寶惠於原審時証稱：我先生在同年四月十八日有叫我拿鑰匙回公司，但因
        未繳齊所應繳回之鑰匙，所以在十九日又補齊部分之大樓鑰匙，且另拿九千
        元住戶所繳之刷卡費用給一位在該大樓擔任管理員之阿伯（即鄭丁協）等語
        以觀，則被告既囑其配偶於八十八年四月十九日繳回刷卡費用，茍無意將上
        開一萬元侵占入己，何以未順便繳回林雅芬之裝潢保証金一萬元？在在足徵
        被告對該一萬元裝潢保証金，已易持有為己有而擅自挪用，甚為顯明，其上
        開所辯，應屬卸責之詞，並無可採。
（四）、末查永霖公司因該大樓住戶林雅芬之要求，已於八十八年八月二十日代被告
        退還裝潢保証金一萬元之事實，亦據証人林雅芬證述在卷，並有「最惠國」
        大樓裝潢保証金收退款記錄（原審卷第五十八頁）在卷可按，故本件被告侵
        占代收上開住戶林雅分之一萬元裝潢保證金部分之罪証明確，犯行洵堪認定
        。
三、被告甲○○明知其代永霖公司向「最惠國」收取之大樓住戶林雅芬之裝潢保証金
    應先繳回永霖公司後，始得洽談其應領取之薪資若干，竟未經永霖公司同意擅自
    以扣抵永霖公司所積欠之薪資藉口為由，將該裝潢保證金一萬元侵占入己，核其
    所為係犯刑法第三百三十五條第一項之侵占罪。又刑法第三百三十六條第二項所
    謂業務，係指吾人於社會上所繼續經營之事實而言，若僅偶一為之者，則不得謂
    為業務。又被告受僱告訴人公司擔任大樓管理試用員，依其雙方所定之試用契約
    書明定工作內容為「大樓安全管理服務」，有該試用契約書在卷可資參按（原審
    卷第十八頁）。而上開裝潢保證金乃為求大樓住戶於遷入居住後檢查房屋有無違
    反鐵窗、鐵門規定，及有無將裝潢垃圾清除等規定，先行繳交與告訴人公司之管
    理人員，於檢查無違反之後再行取回之臨時事務，是以被告代永霖公司向大樓住
    戶收取上開之裝潢保証金，應屬偶受特別委任之行為，自不得謂為業務上之侵占
    （最高法院二十六年滬上字第二五八一號判例參照）。故被告所為應構成普通侵
    占罪，而非業務侵占罪。公訴人認被告所為係犯業務侵占罪，容有未洽，起訴法
    條應予變更。
四、原審就被告侵占代永霖公司向「最惠國」大廈住戶林雅芬收取之裝潢保証金一萬
    元部分，因依刑法第三百三十五條第一項、第四十二條第二項、第七十四條第一
    款，罰金罰鍰提高標準條例第一條前段、第二條規定，並審酌被告犯後雖未能坦
    承犯行，惟念其所侵占之款項不多，且永霖公司亦迄未完全給付被告薪資等一切
    情狀，科處罰金八千元，並諭知如易服勞役，以參佰元折算壹日之折算標準。又
    依刑法第七十四條第一款規定，審認被告未有犯罪前科，此有被告全國前案紀錄
    表在卷可按，而其因腳疾手術後，行動已有不便，經此次偵審教訓後，信無再犯
    之虞，所宣告之罰金刑，以暫不執行為適當，並予宣告緩刑三年，以啟自新。認
    事用法俱無不合，量刑暨宣告緩刑均稱妥適，被告上訴意旨否認犯罪；而檢察官
    循告訴人之請求，亦提起上訴，指摘原判決未依業務侵占罪論處係不當，均為無
    理由，應予駁回。
五、公訴意另以：被告除侵占大樓住戶林雅芬裝潢保証金一萬元外，又侵占大樓住戶
    胡鳳琴二千七百元之刷卡費用，因認被告此部分亦涉有業務侵占罪（實為普通侵
    占罪）等語。惟按犯罪事實應依證據認定之，無證據不得推定其犯罪事實，刑事
    訴訟法第一百五十四條定有明文。經訊之被告甲○○堅決否認有何侵占胡鳳琴之
    刷卡費用，並辯稱：伊已於八十八年四月十九日將其餘住戶之刷卡費用共計有九
    千餘元，囑其配偶莊寶惠轉給一位叫鄭丁協的阿伯交還公司等語。經查被告自八
    十八年四月十七日起因腳疾開始住院後，曾於同月十九日囑其妻莊寶惠繳回大樓
    住戶刷卡費用共計九千餘元，業據被告配偶莊寶惠供明在卷，核與被告上開所辯
    相符。告訴人代理人乙○○雖供稱：當時永霖公司亦未收到該筆刷卡費用等語。
    惟乙○○則對被告當時所指「阿伯」應為鄭丁協（已自永霖公司離職）等情，亦
    不否認，並提供鄭丁協在永霖公司年籍資料以供本院查証，然鄭丁協屢經傳訊均
    未到庭，是既未能証明被告甲○○侵占大樓住戶胡鳳琴之二千七百元刷卡費用，
    自難僅憑告訴人代理人乙○○片面臆測，即遽以推認被告亦涉有侵占胡鳳琴之刷
    卡費用，故被告此部分應屬罪証不足，惟公訴人認此部分與前揭起訴之事實，屬
    基本上之同一事實，故不另為無罪諭知。
據上論結，應依刑事訴訟法第三百六十八條，判決如主文。
本案經檢察官朱文彬到庭執行職務。
中    華    民    國     八十九     年       六       月     十三   日
                              臺灣高等法院高雄分院刑事第一庭
                                  審判長法官  翁慶珍
                                        法官  周賢銳
                                        法官  李春昌
右正本證明與原本無異。
不得上訴。
                                      書記官  張得水
中    華    民    國     八十九     年       六       月    十四    日
附錄：本判決論罪科刑法條：
刑法第三百三十五條第一項：
意圖為自己或第三人不法之所有，而侵占自己持有他人之物者，處五年以下有期徒刑
、拘役或科或併科一千元以下之罰金。
                                                                        Ｄ


司法院資訊處製作；財團法人民間司法改革基金會備份。
